# 一公司出资设立民办非企业单位，可作为长期股权投资吗？另外年底合并会计报表如何做？

提问人：ZCXX 时间：2012-09-07 15:21:45
一公司出资设立民办非企业单位，可作为长期股权投资吗？另外年底合并会计报表如何做？我认为可做长期股权投资，年末可不进行会计报表合并但应在附注中充分披露。不知这样妥否？
该贴已经同步到 ZCXXXX的微博

回答人：chenyiwei
回复 ZCXXXX 的帖子
在现行的准则下，我们的意见体现在《计学撮要》P165～ 167 中，如下：
3 、对于所举办的学校、医院等是否应纳入合并财务报表范围的考虑 在实务中，拟上市公司（或其改制前的原集团公司）举办的学校、医院等主要有两大基本类型。 一类是国有企业举办的主要为内部职工及其家属提供服务的学校和医院，属于以往计划经济下“企业办社会”模式所遗留下来的社会职能。如前所述，在改制设立拟上市公司时，对此类社会职能通常需要予以剥离，不进入改制后新设的拟上市公司，也不纳入拟上市公司的申报财务报表中。 另一类是企业作为投资举办的非公立（民办）学校和医院。这类学校和医院对外提供服务，并就其所提供的教育和医疗服务向接受者收取一定的费用。企业出资举办此类学校和医院的目的，一是履行社会责任，提升企业形象；以及通过举办专业设置与本企业的主营业务相关的学校，达到为本企业储备后续人力资源的目的；另一方面也可能存在获取投资回报的考虑。 对于上述第二类学校和医院是否应当纳入合并财务报表范围，同样应当以控制是否存在为基础进行判断，即本企业能否控制所举办的学校、医院的财务和经营政策，并据此获取相应的经济利益。由于学校和医院的特殊性，企业和注册会计师需要重点关注构成“控制”的另一项标准，即能否从所举办的学校和医院的经营活动中获取经济利益，以及经济利益的获取方式。 我们理解，“控制”的定义中所称的经济利益，是指在企业扣除负债后的剩余净资产中所享有的剩余权益，即基于权益持有者的身份而享有的剩余权益和承担的剩余风险，而不包含基于所提供的管理服务和财产出租而收取的管理费和租金等形式的收入。 根据《中华人民共和国民办教育促进法》及其实施条例的规定，民办学校的章程必须载明出资人是否要求取得合理回报。出资人根据民办学校章程的规定要求取得合理回报的，可以在每个会计年度结束时，从民办学校的办学结余中按一定比例取得回报。《民办教育促进法实施条例》同时还对出资者取得回报作出了一些限制性规定，例如规定了在确定出资人从办学结余中取得回报的比例时应考虑的因素；要求向社会公布与其办学水平和教育质量有关的材料和财务状况；要求将民办学校的理事会、董事会或者其他形式决策机构所作出的出资人取得回报比例的决定报审批机关备案；以及规定了八种出资人不得取得回报的情形等。 《国务院办公厅转发国务院体改办等部门关于城镇医药卫生体制改革指导意见的通知》（国办发[2000]16号）规定：“建立新的医疗机构分类管理制度。将医疗机构分为非营利性和营利性两类进行管理。国家根据医疗机构的性质、社会功能及其承担的任务，制定并实施不同的财税、价格政策。非营利性医疗机构在医疗服务体系中占主导地位，享受相应的税收优惠政策。政府举办的非营利性医疗机构由同级财政给予合理补助，并按扣除财政补助和药品差价收入后的成本制定医疗服务价格；其他非营利性医疗机构不享受政府补助，医疗服务价格执行政府指导价。卫生、财政等部门要加强对非营利性医疗机构的财务监督管理。营利性医疗机构医疗服务价格放开，依法自主经营，照章纳税”。 因此，企业出资举办的民办学校和医院均可分为营利性和非营利性两大类，这一类别划分应当在相关机构的章程（或具有类似效力的文件）、办学许可证（或医疗机构执业许可证）上予以明示。对于营利性的学校和医院，由于其以营利为目的的特征与一般企业一致，因此通常执行企业的财务、会计制度；非营利性的学校和医院通常被界定为民间非营利组织，除了出资人不能从其办学结余或经营结余中取得回报之外，清算后的剩余财产应按规定继续用于社会公益事业，而不能由出资人收回。所以，非营利性学校和医院的出资人即使对该学校、医院的财务和经营运作方面的政策具有决定权，也是不能从该学校或医院的财务、经营活动中获取构成会计准则意义上的“控制”所需的经济利益的。因此，非营利性的学校和医院通常不能纳入出资人的合并财务报表范围内。对于营利性的学校和医院，其本质上属于企业，出资人在判断是否可将其纳入合并财务报表范围时所考虑的因素与一般的被投资企业相同。 上述为判断民办学校和医院能否纳入出资人合并财务报表范围的一般原则，实务中不排除出现某些例外情况，因此需对所涉及的所有相关规定予以全面考虑和综合分析。
另外，此问题在本版面上也讨论较多，你可以搜索一下之前的讨论。
但是，随着IFRS 10将于 2013 年生效，以及中国准则即将据此作出的相应修改，此问题的结论将会发生变化。如前所述，在现行准则下的实务中普遍认为，控制判断标准中的“据此获取经济利益”中“经济利益”是指在被投资方的剩余净资产中所享有的风险和报酬。由于非营利性机构在法律上不能向出资人分配其结余，并且未来非营利性机构清算结束后相关资产需转入其他从事同类活动的非营利性机构，继续用于原先的非营利性用途，而不能由出资人取回，因此以往通常基于被投资方的法律形式，当被投资方为非营利性机构时，通常不将其纳入合并报表范围。但是，新准则下的控制权判断标准中，明确“可变回报”可采取多种形式，包括股利和其他分配、管理服务费、其他权益持有人无法取得的回报等，从而拓宽了原定义中“经济利益”的范围。在此情况下，企业举办并负责管理运营并收取服务费、提供场地并收取租金的非营利性机构也可能因此被纳入合并范围。

提问人：soliderzhang 时间：2014-12-22 17:03:29
陈老师，那么按照 14 准则，如果民办学校在章程中明确公司可以享受合理回报，那么是否就可以并表了，如新三板上市公司，http://bjzr.gfzr.com.cn/bjzr/lsgg.jsp

回答人：chenyiwei
新准则下拓宽了“可变回报”的范围，因此举办非营利性的学校、医院等虽然不能直接进行利润分配，但仍可取得其他形式的可变回报，因此也不排除在新准则下可以纳入合并报表范围。

提问人：luhe 时间：2014-12-23 17:16:46
投资非盈利的学校和医院在什么科目列示？

回答人：chenyiwei
因为这不是对公司的股权投资，如果对被投资单位有控制、共同控制或重大影响的，建议列报为其他非流动资产；不具有控制、共同控制、重大影响的，建议列报为金融资产。

提问人：lighting 时间：2014-12-24 09:57:28
请问陈版，按照准则中对资产的定义，资产是指企业过去的交易或者事项形成的、由企业拥有或者控制的、预期会给企业带来经济利益的资源。符合本准则第二十条规定的资产定义的资源，在同时满足以下条件时，确认为资产： （一）与该资源有关的经济利益很可能流入企业； （二）该资源的成本或者价值能够可靠地计量。 如果企业投资非营利性学校并不会收取利益，且章程约定不分红，未来学校也不会转让，企业也未从学校获取任何费用类收益，是否就不符合资产定义？谢谢！

回答人：chenyiwei
如果出资人不能通过任何方式从举办的学校获取利益的，则可以认为不符合资产的定义。但这时要多问一句：既然不能获取经济利益，那么投资目的为何？对此务必要求取得合理解释。

提问人：hunaipeng 时间：2016-02-15 14:16:22
请问陈老师，目前类似的企业举办的民办非企业单位越来越多，一般是不能分红的，但是通过理事会可以控制，通过该所投资单位，可以作为承揽的中介，以及其他的非直接的现金形式给举办者带来经济效益，此时可否合并，可否作为长期股权投资核算，在最新的情况下？

回答人：chenyiwei
在目前的实际操作中，举办的民办非企业单位所从事的业务活动范围与举办者的经营业务相关的，则多数认为是可以从中获取可变回报的，应纳入合并报表范围的可能性较大。

提问人：呼叫帮助 时间：2018-08-30 12:13:35
陈版，您回复说， 新准则下拓宽了“可变回报”的范围，因此举办非营利性的学校、医院等虽然不能直接进行利润分配，但仍可取得其他形式的可变回报，因此也不排除在新准则下可以纳入合并报表范围。 那么请教您， 2014 准则修订前是否是不可以纳入合并报表范围？这个怎么理解？

回答人：chenyiwei
2014 年前对非营利性机构是不纳入合并范围的，当时的理由是不能分红，不能取得股利收入和分得剩余财产。